臺灣高等法院刑事判決　　　　　　　　99年度上易字第2441號
上　訴　人
即　被　告　蘇聖元
選任辯護人　陳昆明律師
上列上訴人即被告因妨害名譽案件，不服臺灣臺北地方法院98年
度易字第2822號，中華民國99年9 月24日第一審判決（起訴案號
：臺灣臺北地方法院檢察署98年度偵字第16749 號），提起上訴
，本院判決如下：
    主  文
上訴駁回。
    事實及理由
一、本案經本院審理結果，認第一審判決以上訴人即被告蘇聖元
    （下稱被告）先後二次犯刑法第310 條第2 項之加重誹謗罪
    ，判處應執行拘役120 日，並諭知易科罰金折算之標準為新
    臺幣1000元折算1 日，認事用法及量刑均無不當，應予維持
    ，並引用第一審判決書記載之事實、證據及理由（如附件）
    。
二、被告上訴意旨略以：因寶來證券股份有限公司（下稱寶來證
    券）營業員謝佩琦、謝季涵盜領被告之配偶、子女3 人帳戶
    款項，經被告向寶來證券反應，卻未獲正面回應，該公司有
    包庇情形，被告始將其妻賴素綢及子女蘇鼎勝、蘇菲亞3 人
    自訴謝佩琦、謝季涵偽造文書、詐欺及違反證券交易法案件
    之自訴狀全文貼於雅虎奇摩網站上，以提醒投資人免於被害
    （下稱上開文章），此舉固該當於刑法第310 條第1 項、第
    2 項之規定，惟：(一)賴素綢買賣股票所使用賴素綢、蘇鼎勝
    、蘇菲亞3 個帳戶（下稱上開帳戶）共227 筆提款單上，均
    係謝佩琦、謝季涵、鄭承鐸3 人之筆跡，可見上開帳戶款項
    係遭謝佩琦、謝季涵偽造提款單所盜領，而最初擔任賴素綢
    之營業員並幫忙保管其存摺者即為謝季涵，可證謝季涵與謝
    佩琦有犯意聯絡及行為分擔。(二)謝佩琦雖否認盜領，辯稱係
    向賴素綢借錢云云，但所辯情節與上開帳戶之提存款情形、
    未實際掛單卻仍交付賴素綢帳戶成交明細之不實對帳單等情
    及互核證人鄭承鐸之供述，顯然矛盾且違反常理，堪認謝佩
    琦所辯不實；又謝佩琦在賴素綢等出面追究時，即坦承挪用
    上開帳戶存款，足證上開自訴狀所述屬實，此觀諸謝佩琦及
    寶來證券就上開網路貼文均未提出異議乙節自明。至謝佩琦
    在該自訴案中自攬全部責任，係圖為謝季涵卸責，謝季涵進
    而提起本件告訴，亦係圖撇清自己責任而已，惟其卸責之詞
    實無足採。(三)告訴人謝季涵於原審證稱其於96年間曾受賴素
    綢電話委託代為下單買賣股票云云，但觀上開帳戶於該年度
    均無實際股票交易資料，謝季涵卻交付賴素綢不實之交易明
    細查詢單搪塞，足證謝季涵亦明知賴素綢等人之帳戶已被掏
    空，而採相同之假資訊搪塞賴素綢，以掩飾掏空帳戶之事，
    謝季涵與謝佩琦共犯之事實至明。(四)被告揭露謝佩琦、謝季
    涵之不法事實，既足以證明其真實，依刑法第310 絛第3 項
    規定，應屬不罰；又謝佩琦、謝季涵雖非公眾人物，但身為
    寶來證券營業經理及營業員，其有盜領客戶存款、假造證券
    交易查詢單之情事，顯然關係寶來證券客戶群財產及證券交
    易之安全，自屬可受公評之事，其不法行為影響社會經濟活
    動之安全，與公共利益有關，而非僅屬私德問題，亦無同條
    第3 項但書規定之適用。(五)原審不顧被告暫停本件訴訟待該
    自訴案判決後再行審理之要求，竟根據調閱該卷宗自行認定
    告訴人謝季涵無自訴人所訴犯行，認被告於網路發表上開文
    章時未有相當之依據確信他人犯罪，從而認定被告有誹謗惡
    意，且不符免罰規定，顯有未當。綜上，被告在網路上所發
    表者既屬事實，縱令內容足以貶抑謝季涵之人格、名譽，但
    因揭露之事實非僅涉私德，而係與公共利益有關，故被告所
    為應屬不罰等語，並提出綜合自訴理由狀暨相關證物影本等
    為證。
三、惟查：
（一）司法院大法官會議釋字第509 號解釋文：「言論自由為人
      民之基本權利，憲法第11條有明文保障，國家應給予最大
      限度之維護，俾其實現自我、溝通意見、追求真理及監督
      各種政治或社會活動之功能得以發揮。惟為兼顧對個人名
      譽、隱私及公共利益之保護，法律尚非不得對言論自由依
      其傳播方式為合理之限制。刑法第310 條第1 項及第2 項
      誹謗罪即係保護個人法益而設，為防止妨礙他人之自由權
      利所必要，符合憲法第23條規定之意旨。至刑法同條第3
      項前段以對誹謗之事，能證明其為真實者不罰，係針對言
      論內容與事實相符者之保障，並藉以限定刑罰權之範圍，
      非謂指摘或傳述誹謗事項之行為人，必須自行證明其言論
      內容確屬真實，始能免於刑責。惟行為人雖不能證明言論
      內容為真實，但依其所提證據資料，認為行為人有相當理
      由確信其為真實者，即不能以誹謗之刑責相繩，亦不得以
      此項規定而免除檢察官或自訴人於訴訟程序中，依法應負
      行為人故意毀損他人名譽之舉證責任，或法院發現其為真
      實之義務。就此而言，刑法第310 條第3 項與憲法保障言
      論自由之旨趣並無牴觸」。推其對於刑法第310 條第3 項
      解釋意旨，僅在減輕被告證明其言論（即指摘或傳述誹謗
      事項）為真實之舉證責任，但被告仍須提出「證據資料」
      ，證明有理由確信其所為言論（即指摘或傳述誹謗事項）
      為真實，否則仍有可能構成誹謗罪刑責。而「證據資料」
      係言論（指摘或傳述誹謗事項）之依據，此所指「證據資
      料」應係真正，或雖非真正，但其提出並非因惡意或重大
      輕率前提下，有相當理由確信其為真正者而言。申言之，
      行為人就其發表之言論所憑之證據資料，雖非真正，但其
      提出過程並非因惡意或重大輕率，而有相當理由確信其為
      真正，且應就所提出之證據資料，說明依何理由確信所發
      表言論之內容為真實，始可免除誹謗罪責；若行為人就其
      發表之言論所憑之證據資料原非真正，而其提出過程有惡
      意或重大輕率情形，且查與事實不符，只憑主觀判斷而杜
      撰或誇大事實，公然以貶抑言詞散布謠言、傳播虛構具體
      事實為不實陳述，而達於誹謗他人名譽之程度，自非不得
      律以誹謗罪責，最高法院94年度台上字第5247號裁判要旨
      可資參照。
（二）依卷內資料所示暨原審調查證據結果，被告既參與賴素綢
      、蘇菲亞、蘇鼎勝前開自訴案件之提起過程，顯對該自訴
      案件之事實及所提出之證據均甚明瞭，而被告在該案96年
      10月18日提起自訴後，旋分別於同年月31日、97年4 月16
      日上網刊登上開文章，文後均附有該自訴狀全文，堪認被
      告係以該自訴狀所載之事實及證據為其發表前開言論之依
      據。惟觀諸該自訴狀犯罪事實記載之行為人主要係謝佩琦
      ，所提自證1 至自證10均屬謝佩琦涉嫌犯罪之相關證據（
      見原審法院96年度自字第172 號卷一第1-8 頁），除上開
      證據外，該自訴狀並未提出謝季涵涉嫌犯罪之有關證據，
      則被告自應知悉該案自訴事實僅描述謝佩琦涉嫌犯罪之具
      體情節，以及該案提起自訴時並未提出謝季涵涉嫌該案之
      證據。另參以證人即告訴人謝季涵於原審審理時之證述（
      見原審卷第134-138 頁）、證人謝佩琦就該自訴案件於原
      審法院審理時之證述（見原審法院96年度自字第172 號卷
      七第149 頁）、被告於原審審理時提出告訴人於96年3 月
      21日書立之連帶保證書影本（見原審卷第140 頁），及上
      開帳戶之提款憑證上多為謝佩琦或其友人鄭承鐸之筆跡等
      情，足證與賴素綢、蘇菲亞間有債權債務糾紛者係謝佩琦
      ，且上開帳戶之保管確係由謝佩琦為之。又被告辯稱有關
      上開帳戶之提款單中有告訴人筆跡，告訴人謝季涵應有偽
      造上開帳戶提款單之犯行云云，然告訴人僅承認其中94年
      1 月25日之提款單上為其筆跡（見原審法院96年度自字第
      172 號卷七第147 頁），其餘提款單是否為告訴人書寫尚
      屬有疑，況依原審法院就上開自訴案件所調查與上開帳戶
      有交易往來之證人證詞，均證稱與渠等有資金交易往來之
      人為謝佩琦，並非謝季涵一節明確（見原審法院96年度自
      字第172 號卷七第40頁以下、第93頁以下、第126 頁以下
      ），且填載提款單之原因甚多，尚難以該提款單有無告訴
      人筆跡即可推論告訴人為侵吞、訛詐上開帳戶款項之人。
      再上開提款單係原審法院於另案審理時即97年5 月之後所
      調取，有該案卷宗可憑（見原審法院96年度自字第172 號
      卷四全卷），為被告刊登上開文章後始取得之證據資料，
      自難認被告於96年10月31日、97年4 月16日刊登上開文章
      時，已有相當之理由確信告訴人侵吞、訛詐上開帳戶款項
      。是被告辯稱其在網路上所發表之上開文章係屬事實，謝
      季涵與謝佩琦有犯意聯絡及行為分擔云云，就被告發表上
      開文章當時之情況觀之，並不可採。被告就其發表之言論
      所憑之證據資料，於發表時既不能確信係屬真正，或雖非
      真正，但被告並非因惡意或重大輕率前提下，有相當理由
      確信其為真正者而提出，揆諸前揭說明，自無刑法第310
      絛第3 項規定之適用。
（三）被告另辯以告訴人謝季涵於96年間曾受賴素綢電話委託代
      為下單買賣股票，但上開帳戶於該年度均無實際股票交易
      資料，謝季涵卻交付賴素綢不實交易明細查詢單，以圖掩
      飾上開帳戶遭掏空一事，足證謝季涵與謝佩琦為共犯之事
      實云云，然證人即告訴人謝季涵於原審審理時係證稱：伊
      於95年間有幫賴素綢使用上開帳戶下單，到96年時伊就沒
      有在處理他們的下單，但伊姐姐謝佩琦在忙時，伊會幫謝
      佩琦接電話再轉給她，伊都是接了電話後叫謝佩琦去下單
      等語（見原審卷第138 頁），被告復未能提出其他積極證
      據證明告訴人有被告所指情事，故被告上開所辯，亦無足
      採。又被告辯稱因告訴人與謝佩琦盜領上開帳戶款項，經
      被告向寶來證券反應，卻未獲正面回應，而認該公司有包
      庇情形，被告始於網路上發表上開文章，提醒投資人免於
      被害云云，惟查，被告之配偶賴素綢及子女蘇鼎勝、蘇菲
      亞等3 人前就上開自訴狀所陳事實，委由陳昆明律師發函
      寶來證券，要求該公司於7 日內出面解決後，寶來證券即
      於96年10月1 日函覆，有陳昆明律師事務所96年函催明字
      第9609125 號函、寶來證券股份有限公司96年10月1 日（
      九六）寶經復興字第14063 號函等影本附卷可稽（見原審
      卷第66-78 、31頁），被告在該案96年10月18日提起自訴
      後，又於96年10月23日以賴素綢名義將該案投訴於行政院
      金融監督管理委員會證期局（下稱證期局），該局即函囑
      臺灣證券交易所股份有限公司（下稱證交所）加以查明，
      證交所並於96年12月17日以臺證稽字第0960032154號函將
      查核結果回覆證期局（見原審卷第49頁以下、第37頁以下
      ），嗣後寶來證券乃依證交所作成之上開查核結果對告訴
      人作出獎懲，並向證期局陳述意見，亦有寶來證券股份有
      限公司員工獎懲通告單、97年4 月15日（九七）寶稽字第
      04224 號函在卷可參（見原審卷第106 頁、第96頁以下）
      ，堪認寶來證券對被告之訴求已有所回應，僅其內部調查
      及經主管機關之查核、處分程序費時較久而已。從而，賴
      素綢等3 人因財產權受損糾紛，既提起自訴，已有合理管
      道為之保障，被告於該案未經審理判決前，遽依前開自訴
      狀及其配偶賴素綢之陳述即上網刊登上開文章，難認被告
      刊登上開文章時已具有相當之依據確信他人犯罪，業如前
      述，被告自不得以其當時向寶來證券反應，卻未獲正面回
      應云云，執為嗣後正當化其貶抑謝季涵人格、名譽之不法
      行為之理由。
（四）至被告所辯原審不顧被告暫停本件訴訟待該自訴案判決後
      再行審理之要求，遽為本案被告有罪判決，顯有未當云云
      。惟按停止審判，屬於訴訟程序範圍，是否有刑事訴訟法
      第294 條至第297 條之事由，由法院斟酌實際情事，決定
      依法停止審判或續行審判程序，此屬法院之職權，當事人
      並無聲請權，其聲請僅促請法院為職權之發動而已，是被
      告於原審審理時向原審請求停止本案之審判程序，原審並
      未准予所請，自非法所不許，附此說明。
四、綜上所述，被告上訴意旨僅係就原審判決依職權裁量之事項
    反覆爭執，不足以構成原審判決不當之原因，本件上訴為無
    理由，應予駁回。
據上論結，應依刑事訴訟法第373 條、第368 條，判決如主文。
本案經檢察官黃全祿到庭執行職務。
中    華    民    國    100   年    1     月    27    日
                  刑事第十九庭  審判長法  官 鄧振球
                                      法  官 彭幸鳴
                                      法  官 潘翠雪
以上正本證明與原本無異。
不得上訴。
                                      書記官 朱家賢
中    華    民    國    100   年    1     月    27    日
附錄本案論罪科刑法條全文
中華民國刑法第310條
（誹謗罪）
意圖散布於眾，而指摘或傳述足以毀損他人名譽之事者，為誹謗
罪，處1 年以下有期徒刑、拘役或5 百元以下罰金。
散布文字、圖畫犯前項之罪者，處2 年以下有期徒刑、拘役或1
千元以下罰金。
對於所誹謗之事，能證明其為真實者，不罰。但涉於私德而與公
共利益無關者，不在此限。